【裁判字號】    98,交聲,1760
【裁判日期】    980715
【裁判案由】    交管條例聲異
【裁判全文】
臺灣板橋地方法院交通事件裁定        98年度交聲字第1760號
原處分機關  交通部公路總局臺北區監理所板橋監理站
異  議  人
即受處分人  甲○○
上列受處分人因違反道路交通管理處罰條例案件，對於交通部公
路總局臺北區監理所板橋監理站民國98年5 月11日板監裁字裁41
-C00000000號所為之裁決處分（原舉發案號：臺北縣政府警察局
北縣警交字第C00000000 號），聲明異議，本院裁定如下：
    主  文
原處分關於裁處甲○○罰鍰新臺幣肆萬伍千元部分撤銷。
其餘異議駁回。
    理  由
一、原處分意旨略以：異議人即受處分人甲○○於民國97年3 月
    5 日晚間10時26分許，騎乘車牌號碼379-BQU 號普通重型機
    車，行經臺北縣林口鄉○○路與文化一路口時，因車禍肇事
    ，經臺北縣政府警察局新莊分局員警將之送醫，並經抽血檢
    測其血中酒精濃度為160.7MG/DL，換算呼氣酒精濃度達每公
    升0.8035毫克，已逾規定不得駕駛車輛之濃度標準，乃依法
    掣單舉發違規，爰依道路交通管理處罰條例第35條第1 項第
    1 款之規定，裁處異議人罰鍰新臺幣（下同）4 萬5 千元，
    並吊扣其駕駛執照12個月，施以道安講習。
二、異議意旨略以：(一)異議人遭警舉發於97年3 月5 日晚間10時
    26分許，騎乘車牌號碼379-BQU 號重型機車，沿臺北縣林口
    鄉○○路由下福往林口方向，行經臺北縣林口鄉○○○路與
    中山路口時，因不勝酒力疏未注意車前狀況，適有邱連樹駕
    駛車牌號碼3U-4270 號自用小客車搭載袁寶珠沿同路段對向
    車道行經該處，疏未注意車前狀況，未依交通號誌指示，即
    貿然違規左轉文化一路，致異議人所騎乘重機車車頭與邱連
    樹所駕駛自小客車右側發生碰撞，致異議人受有右骨盆骨折
    、右第四及第五指肌腱斷裂等傷及袁寶珠因而受有耳部劃傷
    之傷害。異議人送醫治療後，抽血測得酒精濃度血液檢測值
    為160.7MG/DL（換算酒精濃度呼氣檢測值達O.8035），超過
    規定標準0.55以上，將本案移送臺灣板橋地方法院檢察署，
    經臺灣板橋地方法院檢察署檢察官提起公訴（案號：98年度
    調偵字第79號，正股），現正由本院（案號：98年度交易字
    第138 號，菩股）刑事庭審理中。交通部公路總局臺北區監
    理所板橋監理站於98年5 月11日依道路交通管理處罰條例第
    35絛第1 項第1 款之規定，裁處罰鍰4 萬5 千元，並吊扣駕
    駛執照12個月，施以道安講習。(二)按行政罰法第26條第1 項
    ：「一行為同時觸犯刑事法律及違反行政法上義務規定者，
    依刑事法律處罰之。但其行為應處以其他種類行政罰或得沒
    入之物而未經法院宣告沒收者，亦得裁處之。」，又同條第
    2 項：「前項行為如經不起訴處分或為無罪、免訴、不受理
    、不付審理之裁判確定者，得依違反行政法上義務規定裁處
    之。」，明定「一罪不二罰」。異議人既被臺北縣政府警察
    局新莊分局舉發依公共危險罪移送偵辦，並經臺灣板橋地方
    法院檢察署檢察官提起公訴，正由本院審理中，尚未有無罪
    、免訴、不受理、不付審理之裁判確定等情形。異議人是否
    因判處刑罰仍懸而未決，交通部公路總局臺北區監理所板橋
    監理站於判決確定前即對異議人開單裁罰，使異議人受有「
    一罪二罰」之可能，為此聲明異議，請求撤銷原處分云云。
三、按汽車（含機器腳踏車）駕駛人，駕駛汽車（含機器腳踏車
    ）經測試檢定有酒精濃度超過規定標準者，處新臺幣1 萬5
    千元以上6 萬元以下罰鍰，並當場移置保管該汽車及吊扣其
    駕駛執照1 年；汽車（含機器腳踏車）駕駛人肇事拒絕接受
    或肇事無法實施第1 項測試之檢定者，應由交通勤務警察或
    依法令執行交通稽查任務人員，將其強制移由受委託醫療或
    檢驗機構對其實施血液或其他檢體之採樣及測試檢定；汽車
    （含機器腳踏車）駕駛人，有第35條第1 項規定之情形，應
    接受道路交通安全講習；汽車（含機器腳踏車）駕駛人有飲
    用酒類或其他類似物後其吐氣所含酒精濃度超過每公升0.25
    毫克或血液中酒精濃度超過百分之0.05以上，不得駕車；道
    路交通管理處罰條例第35條第1 項第1 款、第5 項、第24條
    第1 項第2 款及道路交通安全規則第114 條第2 款分別定有
    明文。
四、經查：
  (一)異議人甲○○於97年3 月5 日晚間10時26分許，騎乘車牌號
    碼379-BQU 號普通重型機車，行經臺北縣林口鄉○○路與文
    化一路口時，因車禍肇事，經臺北縣政府警察局新莊分局員
    警將之送醫，並經抽血檢測其血中酒精濃度為160.7MG/DL，
    換算呼氣酒精濃度達每公升0.8035毫克，已逾規定不得駕駛
    車輛之濃度標準等情，為異議人於異議狀中所不爭執，並有
    長庚紀念醫院臨床病理檢驗報告單1 紙、臺灣板橋地方法院
    檢察署檢察官98年度調偵字第79號起訴書1 份在卷可稽，是
    異議人於前揭時地，確有機器腳踏車駕駛人，駕駛機器腳踏
    車經測試檢定有酒精濃度超過規定標準之違規行為一節，應
    可認定。
  (二)按94年2 月5 日公布，95年2 月5 日施行之行政罰法第1 條
    規定「違反行政法上義務而受罰鍰、沒入或其他種類行政罰
    之處罰時，適用本法。但其他法律有特別規定者，從其規定
    」，足認行政罰法係屬行政罰之基本法，而道路交通管理處
    罰條例本質上係屬行政罰，此由該條例中就交通違規行為所
    定法律效果包括罰鍰、吊扣證照裁罰等行政罰觀之甚明（參
    照行政罰法第1 條、第2 條將罰鍰、吊扣證照處分均定為行
    政罰），是違反道路交通管理處罰條例之裁罰事件，自有行
    政罰法之適用。
  (三)次按行政罰法第26條規定：「一行為同時觸犯刑事法律及違
    反行政法上義務規定者，依刑事法律處罰之。但其行為應處
    以其他種類行政罰或得沒入之物而未經法院宣告沒收者，亦
    得裁處之。前項行為如經不起訴處分或為無罪、免訴、不受
    理、不付審理之裁判確定者，得依違反行政法上義務規定裁
    處之。」，此即所謂一事不二罰之原則。究其立法目的，係
    因一行為同時觸犯刑事法律及違反行政法上義務規定時，由
    於刑罰與行政罰同屬對不法行為之制裁，而刑罰之懲罰作用
    較強，故依刑事法律處罰，即足資警惕時，實無一事二罰再
    處行政罰之必要，且刑事法律處罰，由法院依法定程序為之
    ，較符正當法律秩序，應予優先適用，職此，因同時觸犯刑
    事法律及違反行政法上義務規定之行為，行政機關得否科以
    與刑罰相類之行政罰處罰，端視該行為之刑事訴追或審判程
    序終局結果而定，在刑事訴追、審判程序尚未終局確定前，
    行政機關自不得逕予裁罰，至於沒入或其他種類行政罰，因
    兼具維護公共秩序之作用，為達行政目的，行政機關仍得併
    予裁處，又此所稱「其他種類行政罰」，係指違反行政法上
    之義務應受「裁罰性」之「不利處分」而言，依行政罰法第
    2 條規定，應包括限制或禁止行為之吊扣證照處分在內。
  (四)又道路交通主管機關對於汽車駕駛人酒後駕車之行為，依上
    開道路交通管理處罰條例第35條第1 項第1 款規定予以裁罰
    ，係對行為人違反行政法上義務規定之行政罰，且該條例關
    於一行為同時觸犯刑事法律及違反行政法上義務規定者，並
    無特別規定，是以，汽車駕駛人酒後駕車，同時涉犯刑法第
    185 條之3 不能安全駕駛罪嫌者，道路交通主管處罰機關除
    有上開行政罰法第26條第1 項但書規定，得處以其他種類行
    政罰之情形外，關於罰鍰部分，即應依上開行政罰法第26條
    及道路交通管理處罰條例第10條規定，移送地方法院檢察署
    處理，於移送後，非有上開行政罰法第26條第2 項所定不起
    訴等事由，得依違反行政法上義務規定裁處者，或有道路交
    通管理處罰條例第35條第8 項所定「經裁判確定」處以罰金
    低於本條例第92條第3 項所訂最低罰鍰基準規定者，不得再
    依道路交通管理處罰條例第35條第1 項第1 款規定，裁處行
    為人罰鍰之行政罰。
  (五)因之，異議人雖有於上開時地酒後駕車而違反道路交通管理
    處罰條例第35條第1 項第1 款規定之違規行為，惟異議人上
    開酒後駕車之行為，係屬同時觸犯刑事法律及違反行政法上
    義務規定之行為，揆諸前揭規定與說明，罰鍰部分應依刑事
    法律處罰之。且刑事法律處罰，由法院依法定程序為之，較
    符合正當法律程序，應予優先適用。但罰鍰以外之沒入或其
    他種類行政罰，因兼具維護公共秩序之作用，為達行政目的
    ，行政機關仍得併與裁處。故在處罰目的相同且處罰方式相
    同時，若依刑事法律處罰，即足資警惕時，實無為一行為二
    罰再處行政罰之必要。
  (六)從而，本件異議人就上開同一之酒後駕車行為，現已經臺灣
    板橋地方法院檢察署檢察官以98年調偵字79號提起公訴，現
    正由本院審理中，此有臺灣板橋地方法院檢察署檢察官98年
    度調偵字第79號起訴書、臺灣高等法院被告前案紀錄表各1
    份在卷可參，揆諸前開行政罰法第26條規定及立法意旨說明
    ，本件處罰機關即原處分機關交通部公路總局臺北區監理所
    板橋監理站本應待該案刑事案件之最後偵查或審判結果，亦
    即有經檢察官為不起訴處分或有經法院為無罪、免訴、不受
    理、不付審理之裁判確定後，原處分機關始得對該同一酒後
    駕車行為再依違反行政法上義務規定為罰鍰之裁處，或經裁
    判確定處以罰金低於道路交通管理處罰條例第92條第3 項所
    訂最低罰鍰基準規定者，始得應依該條例裁決繳納不足最低
    罰鍰之部分，且依行政罰法第27條第2 項規定：「前條第2
    項之情形，第1 項期間自不起訴處分或無罪、免訴、不受理
    、不付審理之裁判確定日起算。」，故原處分機關於等待該
    案刑事案件之最後偵查或審判結果期間，對於其裁處權之3
    年時效亦不因此而受影響，詎原處分機關未遵循此一法律規
    定，即先對異議人為本件罰鍰部分之裁罰，其此部分之裁處
    程序顯然違法。
五、綜上所述，原處分機關就本件裁處罰鍰部分之裁處程序顯然
    違法，自應由本院對此部分處罰種類不同而在客觀上可分之
    違法裁量予以一部撤銷，以求適法。而原處分機關就此部分
    仍需待該案刑事案件之最後偵查或審判結果，亦即有經檢察
    官為不起訴處分或有經法院為無罪、免訴、不受理、不付審
    理之裁判確定，方得對異議人之同一酒後駕車行為再依違反
    行政法上義務規定為罰鍰之裁處，或經裁判確定處以罰金低
    於道路交通管理處罰條例第92條第3 項所訂最低罰鍰基準規
    定者，始得應依該條例裁決繳納不足最低罰鍰之部分，特予
    指明。又異議人有酒後駕車之違規事實已然明確，如前所述
    ，故原處分機關依道路交通管理處罰條例第35條第1 項第1
    款、第24條第1 項第2 款規定，裁處吊扣駕駛執照12個月及
    施以道安講習之其他種類行政罰部分，於法並無不合，異議
    人此部分之異議，為無理由，應予駁回。
據上論斷，應依道路交通管理處罰條例第87條第2 項，道路交通
案件處理辦法第19條、第20條前段，裁定如主文。
中    華    民    國    98    年    7     月    15    日
                      交通法庭  法  官        曾淑娟
上列正本證明與原本無異。
如不服本裁定，應於裁定送達後5 日內，向本院提出抗告狀（應
附繕本），抗告於臺灣高等法院交通法庭。
                                書記官        謝雪紅
中    華    民    國    98    年    7     月    15    日


司法院資訊處製作；財團法人民間司法改革基金會備份。
